臺灣臺北地方法院民事判決　　　　　　　99年度訴字第4409號
原　　　告　陳春華
　　　　　　張清正
前列二人共同
訴訟代理人　陳守文律師
複代理人　　郭佳瑋
被　　　告　林茂興
訴訟代理人　陳松鈴律師
上列當事人間請求遷讓房屋等事件，本院於中華民國100年6月24
日言詞辯論終結，判決如下：
    主  文
被告應將坐落新北市○○區○○段三三五七建號，門牌號碼新北
市○○區○○路四三○號十四樓之建物騰空返還原告。
被告應自民國九十九年二月二十四日起至遷讓返還上開建物之日
止，按月給付原告陳春華新臺幣壹萬捌仟零貳拾壹元。
被告應自民國九十九年二月二十四日起至遷讓返還上開建物之日
止，按月給付原告張清正新臺幣壹佰捌拾貳元。
訴訟費用新臺幣貳萬貳仟柒佰捌拾元由被告負擔。
本判決於原告以新臺幣柒拾肆萬元為被告供擔保後，得假執行。
但被告以新臺幣貳佰貳拾萬元為原告預供擔保，得免為假執行。
    事實及理由
一、原告起訴主張：原告於民國98年12月28日買受本院民事執行
    處98年度司執字第36411號拍賣程序所拍賣之不動產，即坐
    落於新北市○○區○○段696地號之土地（權利範圍30/1000
    0 ）及其上同地段3357建號，門牌為新北市○○區○○路
    430號14樓之房屋（下稱系爭房屋），其中原告張清正權利
    範圍1/100，原告陳春華權利範圍99/100，由本院於99年1月
    22日發給不動產權利移轉證書，原告並於99年2月24日向地
    政事務所辦理所有權移轉登記，系爭房屋於拍賣期間，因被
    告林茂興主張自88年1月即向訴外人即執行債務人王孟宥（
    原名王錦緞）承租，91年起訂約，租期自91年2月15日至96
    年2月15日止，並於97年再訂立租約，自97年2月15日至102
    年2月14日止，每月租金新臺幣（下同）1萬元，因此法院於
    公告上註明「不點交」，惟上開行為均屬查封後始行占有，
    原告自得依民法第767條第1項前段及第821條規定，請求被
    告將系爭房屋遷讓予原告；加之，原告因被告林茂興占有系
    爭房屋受有不能使用系爭房地之損害，原告自得依民法第
    184條、第179條規定，請求被告應給付自原告辦理房屋所有
    權移轉登記起（即99年2月24日）相當於租金之不當得利或
    損害賠償，而系爭房屋附近租金行情每坪約743元，被告無
    權占有系爭房屋，爰請求被告按月給付原告陳春華、張清正
    不能使用系爭房屋之損害或相當於租金之不當得利各18,021
    元（計算式：24.5坪×743元×0.99＝18,021元）、182元（
    計算式：24.5坪×743元×0.01＝182元）。並聲明：(一)被告
    應將系爭房屋遷讓返還予原告；(二)被告應自99年2月24日起
    至遷讓返還系爭房屋之日止，按月給付原告陳春華18,021元
    ；(三)被告應自99年2月24日起至遷讓返還系爭房屋之日止，
    按月給付原告張清正182元；(四)願供擔保請准宣告假執行。
二、被告則以：原告主張被告係查封後始行占有，係無權占有云
    云與事實不符，本院98年度執事聲字第69號民事裁定已將系
    爭房屋之拍賣公告更正為「拍定後不點交」，即承認查封前
    即行合法租賃占有系爭房屋。次依民法第425條規定，原告
    雖經法院拍賣取得系爭房屋所有權，然對被告之租賃關係仍
    繼續存在。原告復主張被告租約逾5年且未經公證，無民法
    第425條之適用，惟被告租約自97年2月15日至102年2月14
    日止未逾5年，且亦經本院認定為合法租賃，而裁定「拍賣
    後不點交」，是被告並非無權占有系爭房屋，原告主張無權
    占有或不當得利均屬無據，自應駁回。又被告另於系爭房屋
    施做夾層，工程費計796,650元，因代為裝潢抵部分租金，
    故租金較為便宜。且本院於98年12月17日拍賣不動產第二拍
    筆錄特別記載系爭房屋拍賣公告業經更正，有無投標人欲撤
    回投標，惟原告仍執意得標，原告主張被告無權占有、不當
    得利顯屬無據。又訴外人即執行債務人王孟宥（原名王錦緞
    ）向被告借款800萬元，且其與被告租約約定每月租金1萬元
    ，原告主張系爭房屋行情每坪743元計算，顯與租賃契約不
    同，且王孟宥未清償被告債務前，被告占有系爭房屋即屬正
    當等語，資為抗辯，並聲明：(一)原告之訴及假執行之聲請均
    駁回；(二)如受不利判決，願供擔保請准宣告免為假執行。
三、原告主張本院98年度司執字第36411號清償債務強制執行事
    件，經公開拍賣系爭房屋，並於拍賣公告載明不點交。嗣系
    爭房屋由原告得標買受，本院於99年1月22日發給不動產權
    利移轉證書，原告於99年2月24日向地政事務所辦理所有權
    移轉登記，為系爭房屋之所有權人；而被告林茂興占有系爭
    房屋等情，業據提出本院98司執乙字第36411號不動權利移
    轉證書、土地及建物登記謄本為證（詳99年度店簡字第987
    號卷第9頁至第11頁），且為被告所不爭執，原告上開主張
    ，堪信為真實。而原告主張被告係無權占有系爭房屋乙節，
    則為被告所否認，並辯稱被告就系爭房屋有租賃關係存在，
    原告拍定系爭房地自應承受該租賃契約，被告就系爭房屋有
    合法占有權源等語。是本件之爭點厥為：(一)原告請求被告遷
    出並返還系爭房屋，有無理由？(二)原告請求被告應返還相當
    於租金之不當得利或損害賠償有無理由？
四、得心證之理由：
  (一)原告請求被告遷出並返還系爭房屋，有無理由？
  1.按實施查封後債務人就查封物所為移轉，設定負擔或其他有
    礙執行效果之行為，對於債權人不生效力，強制執行法第51
    條第2項定有明文，所謂「其他有礙執行效果之行為」，係
    指處分行為以外，其他足以影響查封效力之行為，例如將查
    封物出租、出借等是，所謂債權人，應兼指聲請執行之債權
    人及拍定人而言（最高法院71年度台上字第3636號判決意旨
    參照）。
  2.經查：本件系爭房屋原所有權人將系爭房屋出租予被告，經
    本院拍賣公告註記不點交，對於執行效果，自有妨礙；又系
    爭房屋及其坐落之土地應有部分既由原告於99年1月22日經
    本院98年司執字第36411號強制執行拍賣程序拍定取得系爭
    房屋所有權，是原告自為強制執行法第51條第2項之債權人
    。次查系爭房屋及其坐落之土地應有部分經訴外人聯邦商業
    銀行股份有限公司聲請執行假扣押，而於90年9月5日經本院
    函請地政機關辦理查封登記，並由書記官於90年9月7日至現
    場實施查封（詳本院90年度執全助字第472號民事執行卷）
    ，是依上開說明，暫不論被告與訴外人王孟宥就系爭房屋間
    之租賃契約是否真正，渠等於91年起就系爭房屋訂定之租賃
    契約（租期自91年2月15日至96年2月15日止）及97年再訂之
    租賃契約（租期自97年2月15日至102年2月14日止），對原
    告均不生效力。
  3.雖被告主張其於88年1月即向原所有權人承租系爭房屋，自
    無強制執行法第51條第2項之適用云云。然查：系爭房屋及
    其坐落之土地應有部分前於90年9月5日經本院函請地政機關
    辦理查封登記，並由書記官於90年9月7日至現場實施查封，
    執行債權人即訴外人聯邦商業銀行股份有限公司於90年9月
    24 日民事查報狀陳明「…鈞院90年度執全助乙字第472號假
    扣押強制執行事件，經導往查封標的物（即系爭房屋）後，
    因查封時債務人即原所有權人王孟宥（原名王錦緞））當時
    不在場，後經詢問債務人後得知，該不動產目前無人居住。
    …」；加之，執行法院亦依職權函詢斯時臺北縣警察局新店
    分局系爭房屋之占有使用情形，經該局於90年10月9日以
    北警店刑字第28444號函覆「經查本轄新店市○○路430號14
    樓房屋（即系爭房屋），目前無人居住使用，…」（詳本院
    90年度執全助字第472號民事執行卷）。是被告主張其於88
    年1月間與訴外人王孟宥（原名王錦緞）就系爭房屋成立租
    賃契約，非無疑義。被告另以本院98年度執事聲字第69號裁
    定及訴外人王孟宥（原名王錦緞）萬泰商業銀行股份有限公
    司帳號000000000000存摺、被告之子林宏岳之匯款證明及訴
    外人王孟宥之民事陳報狀、異議狀等為憑主張上開租賃契約
    之存在，惟被告自承其與訴外人王孟宥（原名王錦緞）間存
    在800萬債權債務關係（詳見被告民事答辯狀第3頁第8行以
    下，99年度店簡字第987號卷第35頁），顯見被告與訴外人
    王孟宥（原名王錦緞）間本即有金錢往來，上開匯款尚不足
    認為租金支付之證明；況，被告亦自承「因被告代為裝潢抵
    部份租金，所以租金每月2,200元，由民國88年2月11日開始
    至92年9月18日止。後轉為每月1萬元時，因屋主即訴外人王
    孟宥（原名王錦緞）積欠銀行貸款…被告向銀行協調，由夏
    巧芬（即被告之友人）電匯13萬元給銀行抵付租金，…，萬
    泰銀行每月本息有28,438元，亦有25,519元，平均為25,519
    元，亦抵付租金1萬元，直到93年8月27日改償還利息，不還
    本金，平均9,611元，由被告代繳抵付租金」云云（詳見被
    告民事答辯狀(三)，本院卷第73頁至第75頁），惟依被告所提
    訴外人王孟宥（原名王錦緞）萬泰商業銀行股份有限公司帳
    號000000000000存摺：89年2月22日跨行轉2,000元與被告所
    稱之租金2,200元不符、89年7月、90年2月、4月、10月及91
    年3月均無跨行轉入或電匯2,200元之紀錄（詳見本院卷第53
    頁至第57頁），甚且93年2月2日夏巧芬電匯13萬元，93年2
    月25日亦轉入26,000元、93年3月29日轉入25,000元、93年7
    月8日被告林茂興電匯78,000元、93年7月20日夏巧芬轉帳
    25,970元，93年8月26日跨行轉2萬元、93年9月22日轉入2萬
    元、94年1月20日跨行轉9,611元、94年2月22日跨行轉1萬元
    、94年3月21日跨行轉9,611元、94年4月20日跨行轉11,000
    元、94年5月23日跨行轉1萬元、94年6月22日跨行轉1萬元、
    94年7月21日跨行轉1萬元、94年8月22日跨行轉1萬元、94
    年9月19日跨行轉25,600元、94年10月20日跨行轉25,600元
    、94年11月17日跨行轉25,600元、94年12月20日跨行轉25,6
    00元、95年1月19日跨行轉3萬元、95年2月22日跨行轉27,00
    0元（詳見本院卷第74頁至第75頁、第60頁至第61頁），均
    與被告上開所稱之租金約定或抵付銀行貸款本息等不符，尤
    其，依被告於執行程序陳報稱：「每月均由夏芬芬、張幸珍
    （被告會計）或城鑫建材興業有限公司電匯或轉帳入屋主王
    孟宥（原名王錦緞）帳戶」等語，並提出王孟宥（原名王錦
    緞）存摺確分別於89年3月6日夏芬芬電匯3萬2千元、89年4
    月1日夏芬芬電匯3萬6千元、89年4月26日張幸珍電匯3萬6
    千元、89年5月25日夏芬芬電匯3萬6千元、89年6月26日夏芬
    芬電匯3萬6千元、89年7月24日夏芬芬電匯3萬6千元、89年8
    月15日城鑫建材興業有限公司電匯3萬6千元、89年9月22日
    夏芬芬電匯3萬6千元等情（詳本院98年度司執字第36411號
    民事執行卷(一)第263頁至第273頁背面），被告每月匯款金額
    遠遠超過其所主張自88年1月迄91年2月15日每月租金2200元
    云云（詳本院卷第86頁背面），顯見被告匯款予訴外人王孟
    宥（原名王錦緞）或係其與王孟宥（原名王錦緞）間之借貸
    關係，而非支付租金。縱令訴外人王孟宥（原名王錦緞）於
    執行程序陳報與被告間有租賃關係，惟如前述，執行債權人
    聯邦商業銀行股份有限公司於90年9月24日民事查報狀陳明
    「…經詢問債務人即訴外人王孟宥（原名王錦緞）後得知，
    該不動產目前無人居住。…」，斯時臺北縣警察局新店分局
    系爭房屋之占有使用情形亦函覆「經查本轄新店市○○路
    430號14樓房屋（即系爭房屋），目前無人居住使用，…」
    ，且被告與訴外人王孟宥（原名王錦緞）間尚存在金錢債務
    關係，是訴外人王孟宥上開陳述前後既矛盾且與被告有利害
    關係，其所陳自無可採。是以，被告主張其於88年1月間與
    訴外人王孟宥就系爭房屋成立租賃關係，即無足採。
  4.至於被告抗辯本院98年度執事聲字第69號裁定更正拍賣公告
    所定拍賣條件為「拍定後不點交」即可認有租賃契約存在云
    云。惟按強制執行法明定點交程序之目的，乃為避免買受人
    慮及債務人或其他第三人無權占有不動產，造成應買意願低
    落或影響出價條件，故藉由點交程序以維持執行之效果，進
    而避免當事人再受訟累，此觀強制執行法第99條之立法理由
    說明至為灼然。申言之，強制執行法上之拍賣乃以債務人財
    產為標的，為使其財產發揮最大經濟效能，亦即拍定價額越
    高，則債務人之債務清償額度越高，若無人應買，或應買條
    件不佳，不但使債務人無法完足清償債務，亦使其財產無法
    達到應有之售價，如此均有害債務人之利益。從而，為使債
    權人提高出價意願，強制執行法特明定點交制度，直接規定
    債務人應解除占有，交出不動產，以免拍定人尚需依民法第
    767條規定另行起訴請求債務人返還之，然若不動產非債務
    人占有，或查封前有第三人占有且對有權占有與否仍有爭執
    等情時，強制執行法第99條第1項及第2項即規定在此情形不
    點交，蓋以第三人對該不動產是否有權占有係屬實體權利義
    務存否之情形，應循爭訟途徑確定，非可由非訟程序之強制
    執行以茲解決。是以，本院民事執行處係因被告主張系爭房
    屋出租予被告，始於拍賣公告上載明拍定後不點交，其意僅
    告知投標人第三人（即被告）主張就執行標的物有租賃關係
    存在，拍定後法院將不負責點交系爭不動產予拍定人，並非
    認被告與訴外人王孟宥（原名王錦緞）間即存在租賃關係，
    此亦見該裁定理由三第7行以下「…惟查，查封後債務人就
    查封物所為有礙執行效果之行為，僅生效力問題。亦即僅涉
    及查封後異議人就系爭不動產是否有權占有之實體事項認定
    ，非執行法院所得審究。…」（詳99年度店簡字第987號卷
    第38頁），故被告以上開裁定主張其與訴外人王孟宥（原名
    王錦緞）間存在租賃關係，洵屬無據。
  5.綜上所陳，系爭房屋及其坐落之土地應有部分於90年9月5日
    經本院函請地政機關辦理查封登記，並由書記官於90年9月7
    日至現場實施查封，而被告既無法證明其於查封登記前即與
    訴外人王孟宥（原名王錦緞）成立租賃契約，則其於查封登
    記後與訴外人王孟宥簽立之租賃契約，依強制執行法第51條
    第2項規定，對原告不生效力，是原告主張被告無權占有系
    爭房屋，即屬有理，原告自得依民法第767條第1項前段及第
    821條規定請求被告遷讓返還系爭房屋。
  (二)原告請求被告應返還相當於租金之不當得利或損害賠償有無
    理由？
  1.按因故意或過失，不法侵害他人之權利者，負損害賠償責任
    又按無法律上之原因而受利益，致他人受損害者，應返還其
    利益。雖有法律上之原因，而其後已不存在者，亦同。民法
    第184條第1項前段、第179條分別定有明文。查被告無占有
    使用系爭房屋之合法權源，已如前述。次按無權占用他人之
    房屋，可能獲得相當於租金之利益，為社會通常之觀念，最
    高法院61年台上字第1695號著有判例可參。查被告無權占用
    使用系爭房屋，獲有使用收益系爭房屋之利益，致原告無法
    就系爭房屋為使用收益，受有損害，且未給付任何對價，依
    前揭規定，自應負返還此一利益即相當於被告使用期間內租
    金額之責。末按依土地法第97條，城市地方房屋之租金，以
    不超過土地及其建築物申報總價年息百分之十為限。查系爭
    新北市○○區○○段696地號之土地（權利範圍30/10000）9
    9年1月之申報地價為每平方公尺20,240元，為2,543.63平方
    公尺，原告權利範圍分別為十萬分之三、十萬分之二九七，
    合計為十萬分之三百，此有土地登記簿謄本在卷可稽（詳99
    年度店簡字第987號卷第10頁），故被告占有之土地申報價
    格為20,240×2,543.63ｘ300／100000＝154,449元；系爭房
    屋現值為原告係以220萬元得標買受，亦有不動產權利移轉
    證書可參（見99年度店簡字第987號卷第9頁），故按月計算
    系爭不動產申報總價百分之十為：（154,449＋0000000）×
    10%×1/12= 19,620元（小數點以下四捨五入），參以系爭
    房屋坐落於新北市○○區○○路捷運商圈，生活機能良好，
    鄰近捷運站，交通便捷，茲審酌系爭房屋所在位置、工商業
    繁榮程度，與被告利用系爭房屋之經濟價值，系爭房屋鑑定
    價格為250萬元、第一次房屋拍賣底價275萬元（詳見本院98
    年度司執字第36411號民事執行卷(一)），系爭房屋部分原告
    係以220萬元得標買受，亦有不動產權利移轉證書可參（見
    99 年度店簡字第987號卷第9頁），原告請求被告各給付原
    告陳春華、張清正每月相當租金之利益18,021元、182元，
    尚未逾上揭系爭房屋總價年息10%，應屬合理。
五、綜上所述，原告依民法第767條第1項前段及第821條規定，
    請求被告自系爭房屋遷出並騰空返還予原告，及依民法第18
    4條第1項、第179條，請求被告自99年2月24日起至遷讓房屋
    之日止，按月各給付原告陳春華、張清正每月相當租金之
    利益18,021元、182元，為有理由，應予准許。
六、兩造均陳明願供擔保，聲請宣告假執行或免為假執行，爰分
    別酌定相當擔保金額，予以准許。
七、本件事實已臻明確，兩造其餘之攻擊或防禦方法，及未經援
    用之證據，經本院斟酌後，認為與判決基礎之事實並無影響
    ，均不足以影響本裁判之結果，自無庸一一詳予論駁之必要
    ，併此敘明。
八、本件訴訟費用，確定如主文第4項所示之金額。
九、訴訟費用負擔之依據：民事訴訟法第78條。
中    華    民    國   100    年    7     月    8     日
                  民事第五庭    法  官  宣玉華
以上正本係照原本作成
如對本判決上訴，須於判決送達後20日內向本院提出上訴狀。如
委任律師提起上訴者，應一併繳納上訴審裁判費。
中    華    民    國   100    年    7     月    8     日
                                書記官  吳珊華